臺灣高等法院臺南分院刑事判決　九十四年度重上更(六)字第二六一號
上　訴　人
即　被　告　甲○○
指定辯護人　本院公設辯護人　丙○○
上　訴　人
即　被　告　乙○○
選任辯護人　曾柏暠律師
上列上訴人因違反貪污治罪條例案件，不服臺灣嘉義地方法院八
十四年度訴字第二六一號中華民國八十五年一月三十日第一審判
決（起訴案號：臺灣嘉義地方法院檢察署八十三年度偵字第五二
一五號、八十四年度偵字第九一一號、第一八九四號），提起上
訴，經本院判決後，由最高法院第六次發回更審，本院判決如下
：
      主      文
原判決關於甲○○、乙○○部分撤銷。
甲○○、乙○○均無罪。
      理      由
一、公訴意旨略以：被告甲○○為嘉義縣鹿草鄉公所秘書，係依
    據法令從事公務之人員。緣甲○○之胞兄即被告乙○○為保
    青企業社負責人，以經銷台茂農業股份有限公司（下稱台茂
    公司）生產之保青牌肥料為業，乙○○於民國（下同）八十
    二年五月上旬某日，自嘉義縣政府農業局農務課獲悉該縣政
    府辦理「八十二年度農業生產環境推行有機農業實施計劃」
    ，尚有剩餘預算新台幣（下同）三十萬元，可由各鄉鎮市公
    所依該計劃案，以補助農民購買有機肥料之作業方式，報請
    縣政府撥款補助。乙○○以其推銷之有機肥料不如效果迅速
    之化學肥料銷路廣，擬藉此補助款促銷保青牌有機肥料，乃
    透過其胞弟甲○○遊說鹿草鄉鄉長蔡遜章（業判決無罪確定
    ）藉由鹿草鄉公所辦理上述補助農民購買有機肥料計劃案，
    購買其經銷之保青基肥、保青一號有機肥，獲蔡遜章同意後
    ，交由該鄉公所農業課課員陳龍蟠製作「嘉義縣政府補助計
    劃說明書」，計劃以一百萬元之經費，統一採購政府許可廠
    牌之有機質肥料，補助申購之農戶施用，其中三十萬元由嘉
    義縣政府補助，其餘七十萬元為申購農戶之配合款，經該縣
    政府函覆同意核撥補助款二十九萬元，惟應於八十二年六月
    三十日，即八十二年會計年度終結前，檢具「補助鹿草鄉農
    民購買有機肥料印領清冊」，憑以核撥補助款。陳龍蟠於八
    十二年六月九日函稿經甲○○代行函知各村辦公室，調查並
    受理各村農民申購登記，因農民申購有機肥料之意願不高，
    僅重寮村、鹿東村農民張三居、張向元、張魁、陳登二等四
    人共登記申購一百六十包。詎甲○○為使乙○○順利承包上
    開肥料採購案，以獲取利益，竟以對於自己職務上主管之事
    務直接圖利乙○○之故意，由甲○○於八十二年六月十日在
    村里幹事會議上裁示農民申購數量之調查結果無效，各村村
    幹事無庸繼續辦理，由其另行選擇農戶登記。而不知情之蔡
    遜章則先於六月十七日在陳龍蟠所擬依原計劃購買一百六十
    包並於六月二十五日前交貨之簽呈上原僅簽名未批加意見，
    嗣於八十二年六月二十五日在陳龍蟠上揭簽呈上批示：「為
    普遍改善本鄉土壤品質，將補助款分給每包補助六十元，共
    計採購五千包，分配各村銷售，未銷售完時，退回廠商。」
    繼於同月二十六日由吳登昆（業經判處有期徒刑二年褫奪公
    權二年緩刑三年確定）擬採用順芳牌、保青牌等有機肥料五
    千包之簽上批示：「採購有機肥料保青基肥二千五百包、保
    青一號二千五百包」，決定採購五千包保青牌有機肥料，並
    於同年六月二十八日在該鄉公所就上揭肥料採購分為保青基
    肥、保青一號二部分公開比價。乙○○遂持事先經概括授權
    使用之原台茂公司實際負責人陳德旺所交付之台茂公司及其
    負責人柯枝連、大農有機肥料股份有限公司（下稱大農公司
    ）及其負責人陳廖枝等之公司章、私章、和授權乙○○刻用
    百縣化學股份有限公司（下稱百縣公司）及其負責人李慶琨
    之公司章、私章，與各該公司之營業執照影本，蓋用上開公
    司章及私章於招標資格審查表、購置定製變賣財物投標人印
    模單、切結書、比價單、標單封、投標信封上，連同營業執
    照影本一併提出於鹿草鄉公所，以完成形式上之比價程序，
    並由台茂公司各以五十萬元標得前開交易，乙○○復以台茂
    公司保證人名義，負責供應台茂公司得標之全數保青牌肥料
    ，並於八十二年六月三十日再蓋用台茂公司之公司章及其負
    責人柯枝連之印章蓋於台茂公司與鹿草鄉公所訂立之上開採
    購案合約書上，提交予鹿草鄉公所。上開肥料採購案之作業
    程序，乙○○應於八十二年六月三十日前，將鹿草鄉公所採
    購之五千包保青牌有機肥料送交至各村申購之農民，並收取
    每包一百四十元之貨款彙整繳交公庫，並據以製作農民印領
    清冊，再由鄉公所函報嘉義縣政府，憑以核撥二十九萬元之
    補助款予鹿草鄉公所。詎乙○○在尚未將肥料五千包送至鄉
    公所前，即將其領自嘉義縣政府農業課之空白「鹿草鄉計劃
    補助有機質肥料印領清冊」，交予施國治（業判處有期徒刑
    一年四月緩刑三年確定），再由施國治交予雷瑞典、柯朝宗
    （均判處有期徒刑一年二月緩刑三年確定），施國治、柯朝
    宗、雷瑞典三人明知該印領清冊係持以向縣政府請領補助款
    之用，竟與乙○○基於共同犯意之連絡，由施國治負責施家
    村、中寮村、碧潭村部分，雷瑞典負責光潭村、下潭村部分
    ，柯朝宗負責豐稠村部分，由其三人向熟識之農民稱：欲申
    購有機肥者，一律享有優待，每包二百元，政府補助六十元
    ，僅需付一百四十元，須先登記云云，使農民交付印章及蓋
    用渠等本人之印章蓋於印領清冊上，並填載姓名及耕地地號
    、面積、身分證統一編號，再由乙○○於上開已蓋妥印章印
    領清冊內，虛列柯朝宗、柯定山、柯朝進、柯劉清丹、黃庚
    申等人名義為申購者之補助及配合數量（公斤）、領取補助
    金額等數字，並將填載完成之印領清冊交予其知情之甲○○
    ，轉交鄉公所農業課長吳登昆，吳登昆因知乙○○與鄉公所
    秘書甲○○、嘉義縣縣長陳適庸屬同胞兄弟，乃即囑不知情
    之陳龍蟠於八十二年六月三十日先備妥二十九萬元之收據，
    函請縣政府先行撥款，清冊候補，惟因未備印領清冊不能領
    款，吳登昆遂於審核甲○○所交付之印領清冊時明知所載尚
    不足五千包，仍通知乙○○，乙○○即囑不知情之林添丁，
    就林添丁及林張金治之土地載明地號及面積後，再由乙○○
    填載肥料數量及補助金額補足後交與甲○○轉交給吳登昆，
    吳登昆亦基於與甲○○共同圖利乙○○之犯意，即先在該不
    實之印領清冊上核章，再轉送鄉長蔡遜章核章，並於同日（
    八十二年六月三十日），將上開不實之印領清冊函報嘉義縣
    政府，使該縣政府核撥二十九萬之補助款予鹿草鄉公所之帳
    戶。乙○○自同年七月三日起，僅先後指示不知情之貨車司
    機林登湖載運三千七百保青牌肥料予施國治銷售，其餘一千
    三百包並未供貨，亦未將此部分已領取之補助款退還嘉義縣
    政府。是甲○○對於主管或監督之事務，使乙○○得利二十
    九萬元，乙○○並向嘉義縣政府詐得上開補助款七萬八千元
    ，因認被告甲○○涉有刑法第二百十六條、第二百十條行使
    偽造私文書罪嫌及貪污治罪條例第六條第一項第四款圖利罪
    嫌；被告乙○○涉犯刑法第二百十六條、第二百十條行使偽
    造私文書及第三百三十九條第一項詐欺等罪嫌云云。
二、公訴人認被告甲○○涉有偽造私文書、圖利罪嫌及被告乙○
    ○涉有偽造私文書及詐欺罪嫌，無非以：鹿草鄉計畫補助有
    機肥料印領清冊與實際銷售情形不符，並將上開偽造之印領
    清冊交由農業課主辦人員吳登昆向嘉義縣政府領取補助款；
    被告乙○○自行以台茂、百縣、大農三家公司名義填寫於招
    標資格審查表、單價分析表、比價單、切結書、合約書等比
    價資料參與議價之印領清冊交伊辦理等情，為其主要論據。
　　訊據上訴人即被告甲○○、乙○○均堅詞否認有上揭犯行，
 　 被告甲○○辯稱：印領清冊伊未核章，亦未看過；伊係鄉公
    所秘書，僅審核文書，無權核定計劃內容；對縣府補助購買
    有機肥料之事，僅帶胞兄乙○○與鄉長洽商並未實際參與其
    事；有關印領清冊未經手蓋章，另第一次調查農民購買意願
    後，有向村幹事說明勿庸依調查結果辦理，但無將印領清冊
    交與吳登昆及脅迫吳登昆從事違法工作云云；被告乙○○辯
    稱：補助款是補助購買有機肥料之農民，不是補助供應商，
    其係依照農民買多少包，就供應多少包，總共供應五千多包
    ，伊在其他鄉鎮辦理補助購買肥料時，僅須農民購買合法廠
    牌之肥料，持收據即可領取補助款，係比照其他鄉鎮方式在
    未比價前，即以補助款之價格販賣肥料給農民，於八十二年
    五月間即開始送肥料，六月三十日即已送完，販賣肥料之包
    數超過五千包，至印領清冊所載包數與購買人略有不符，係
    因當時登記要買之人，事後因故不買，而未登記購買之人，
    卻於知悉後又表示要購買，故將已登記不買部分移由未登記
    而要買之人，致與實情不合，絕無偽造文書冒領補助款之情
    事云云。
三、按犯罪事實應依證據認定之，無證據不得認定其犯罪事實；
    又不能證明被告犯罪或其行為不罰者，應諭知無罪之判決，
    刑事訴訟法第一百五十四條第二項第三百零一條第一項分
    別定有明文。再按認定不利於被告之事實，須依積極證據，
    苟積極證據不足為不利於被告事實之認定時，即應為有利於
    被告之認定，更不必有何有利之證據；認定犯罪事實所憑之
    證據，雖不以直接證據為限，間接證據亦包括在內，然而無
    論直接或間接證據，其為訴訟上之證明，須於通常一般之人
    均不致有所懷疑，而得確信為真實之程度者，始得據為有罪
    之認定，倘其證明尚未達於此一程度，而有合理性懷疑存在
    時，即不得遽為被告犯罪之認定（最高法院三十年上字第八
    一六號、七十六年台上字第四九八六號等判例參照），故刑
    事訴訟之被告基於刑事訴訟法第一百五十四條所揭證據裁判
    主義之精神，對於不利於己之事證，若已提出合乎生活經驗
    上之質疑，除非另有足可補強起訴事實之積極證據，否則，
    法院即應本於罪疑惟輕之法則，而為有利被告之認定。
四、公訴人指訴被告甲○○圖利部分：
(一)被告甲○○自承係鹿草鄉公所秘書，曾於計劃書及請各村幹
    事調查農民肥料之函上核稿及代行鄉長核章（該公所八十二
    年六月九日農字第三七五五號函），嗣於八十二年六月十日
    召開之村里幹事會報上裁示原農民申購數量僅一百六十包之
    調查結果無效，各村幹事無庸依上開函件內容繼續辦理，由
    其另行選擇農戶登記，及答覆農民就有機肥料補助農戶購買
    ，其每包二十五公斤，每包售價二百元，其中補助款每包六
    十元，並於八十二年六月二十五日前，將填載農民登記申購
    數量達五千零七十四包之印領清冊交與吳登昆促其儘速辦理
    ，隨即於同年六月三十日以該公所農字第四六八四號函函請
    縣政府核撥二十九萬元補助款同時檢送清冊時核稿簽章，並
    於七月二十三日在傳票上核章撥款由經銷台茂公司生產保青
    牌肥料之負責人即被告乙○○領款等情，固有上揭計劃書、
    函稿、鹿草鄉重寮村、鹿東村農民需要有機肥料申請登記清
    冊、吳登昆簽請採購肥料之簽呈、合約書、鹿草鄉所八十二
    年七月二十四日七傳票（撥款一百萬元）等在卷足憑，並經
    共同被告吳登昆於調查站調查及原審暨證人即上開村里幹事
    會報記錄陳彥佑於偵查時（見偵字第五二一五號偵查卷第一
    三○頁）供陳無訛，是被告甲○○確係依據法令從事公務之
    人員，並監督嘉義縣政府上開補助案之執行。
(二)嘉義縣政府上開補助款應於會計年度（即當年度七月一日前
    ）領出，否則將無法核撥與鄉公所等情，業經證人黃恩惠於
    原審證述無誤，是鹿草鄉公所為使該縣政府擬撥款項能如數
    發放，自應於期限內儘速調查農民需用肥料數量，並據以向
    縣政府申領，否則縣政府將無法核撥補助款至明。是以被告
    甲○○於本院更四審調查時供稱：「裁決（村里幹事調查結
    果）無效，是因為尚未補助之前，就有人使用農藥，不可能
    調查時沒有人使用，我認為他們沒有調查，才會這麼少．．
    」等語（見本院更四卷(一)第九十三頁），堪認被告甲○○係
 　 為確實調查農民需用肥料數量，才表示由其負責調查實際數
    量等情，尚屬合理可採。況鹿草鄉鄉長蔡遜章亦於調查時供
    稱：原農業課長吳登昆於八十二年六月十七日上簽呈表示經
    受理農戶申請需要有機質肥料登記數量僅需採購一百六十包
    ，當日核簽認可，未表示意見，嗣認為縣政府上開補助款得
    來不易，乃於同年月二十五日再調取該簽呈，加註「為普遍
    改善本鄉土壤品質，將補助款分給每包補助六十元，共計採
    購五千包，分配各村銷售，未銷售完時，退回廠商。」，俾
    該會計年度未銷售完上開五千包肥料時，得退回廠商等語（
    見偵字第五二一五號偵查卷第一九九、二ＯＯ頁），均係為
    使更多該鄉農民因上開補助款受惠之用意相同，尚難以被告
    甲○○表示要自行委託農民調查而推認有圖利肥料廠商之意
    思。
(三)又鹿草鄉鄉長蔡遜章於八十二年六月二十五日在農業課長吳
    登昆擬採用順芳牌、保青牌之簽呈上批示「採購之有機肥料
    ，保青基肥二五○○包、保青一號二五○○包」，決定採購
    五千包保青牌有機肥料等情，業據蔡遜章、吳登昆供承無訛
    。參酌嘉義縣政府農業局八十五年九月二十六日八五農務字
    第一四八五四號函覆：「本府並未限制採購某一廠牌之有機
    質肥料，惟所採購之有機質肥料應以具備省市機關所核發之
    肥料登記證者為限」意旨（見本院上訴卷第一二七頁），及
    證人黃恩惠證稱：「如果購買肥料後，農民購買意願不高，
    可以將款項交還給政府」、「如果賣不出去還有（剩），可
    以保留下一期再賣」等語，足認各鄉公所補助農民使用有機
    肥料僅限於需具備省市機關核發肥料登記證者即可，且鄉長
    蔡遜章以保青基肥、保青一號等有機肥料曾在該鄉轄內推廣
    過，因此擇上開兩種有機肥料為採購對象，自屬其行政裁量
    權之範疇，並無違反法令限制之情形。而被告乙○○於偵查
    中亦供稱：「．．我即找鄉長蔡遜章洽談是否能由我承包，
    經蔡鄉長允諾由我承包，我便至嘉義縣政府農業課．．取得
    空白之計畫補助有機質肥料印領清冊，再轉交給施國治去自
    行覓得欲購買有機肥料農民，將相關資料登載於印領清冊．
    ．」等語（見偵字五二一五號偵查卷第五十二、五十三頁）
    ，核與鄉長蔡遜章供陳：「在嘉義縣政府核撥補助款予本公
    所辦理該計畫案後，乙○○曾夥同甲○○至本鄉長辦公室，
    當時乙○○僅提及欲參與該有機肥料採購案之比價，經本人
    表示同意．．」等語相符（見偵字第五二一五號偵查卷第一
    九八頁），堪認被告乙○○僅透過被告甲○○表達有意願爭
    取該鄉公所採購肥料案。雖被告甲○○於偵查中自白：「因
    本人事先得知有機質肥料採購案之供貨商為乙○○，基於兄
    弟之情，為免乙○○無法順利申領得該採購案之補助款，本
    人確責成吳登昆儘速在八十二年六月三十日之前，向嘉義縣
    政府申領該筆補助款」（見偵字第五二一五號偵查卷第八十
    四頁）等語，惟參以鹿草鄉鄉長蔡遜章於偵查中供稱：「比
    價（八十二年六月二十八日進行）由總務辦理，他提出三家
    廠商標單，我開標決定價額最低的一家」、「比價以後這件
    事，我就交給農業課辦理．．」、「該有關變更採購數量、
　　印領清冊之審查及函送縣府核備等事宜係本人指示吳登昆，
  　要求該農業課儘速辦理．．」各等語（見偵字第五二一五號
    偵查卷第二一九頁、二二Ｏ頁），足見嘉義縣政府核准本補
    助案後，經該公所總務單位比價後，交由農業課進行後續之
    採購與函送縣政府申領補助等業務，被告甲○○縱曾催促承
    辦單位儘速於期限內完成作業，亦屬人情之常，尚難認被告
    甲○○有圖利其兄弟即被告乙○○之行為。
(四)況被告甲○○行為後，貪污治罪條例第六條第一項第四款之
    圖利罪，業於八十五年十月二十三日，及九十年十一月七日
    二度修正公布。依九十年十一月七日修正公布之貪污治罪條
    例第六條第一項第四款圖利罪規定（九十二年二月六日再修
    正，則未修正此條文）「對於主管或監督之事務，明知違背
    法令，直接或間接圖自己或其他私人不法利益，因而獲得利
    益者。」乃以「明知違背法令」，「直接或間接圖自己或其
    他私人不法利益」，且「因而獲得利益」為要件，將圖利罪
    之可罰性，限縮在圖私人不法利益，排除圖利國庫之行為，
    並明定所圖得者為不法利益，將圖利罪修正為結果犯，以獲
    得利益為必要。本件依卷附資料，共同被告施國治於檢察官
    偵查中已提出其妻施林錦製作之農戶購買名冊及數量清冊，
    主張：本件農民施福全等人向乙○○購買本件保青牌有機肥
    料之數量有五千二百三十六包（見偵字第五二一五號偵查卷
    第一一一頁）；另依證人蔡土城、林安中、施川祥、施福鵬
    、林雅崑、施鐵樹、施寶樹、張昆林、張陳木桂、林義雄、
    施振邦、林忠信、李天宗、林文正、施福全、施恭、林嘆、
    施金象、林自火、林龍燈、施水亮、施明證、張魁、施福樹
    、施林錦、施榮義、施深昭、莊志光、沈仁德、陳進福、陳
    按超、柯龍在、林國軒、雷瑞典等人於法務部調查局嘉義縣
    調查站或檢察官偵查中陳述之購買保青牌有機肥料數量（上
    開證人購買有機肥料之數量依序為一五０包、二００包、三
    十餘包、五十一包、一００包、一００包、一００包、五十
    包、一五０包、二００包、一二０包、一五０包、一二０包
    、二００包、五００包、四五０包、八十包、一００包、五
    十包、五十包、三００包、八十包、一五０包、三００包、
    三００包、三００包、七十五包、一五０包或二００包、一
    ００包、五十包、一００包、二００包、二００包、二００
    包（見他字偵查卷第七十四至八十六頁、第九十一頁反面、
    第九十二頁反面、第九十三頁反面、第九十五頁正反面、第
    九十七頁正反面、第九十八頁反面、第一０三頁反面、第一
    ０五頁、第一０六頁反面、第一０八頁、第一０九頁、第一
    一０頁反面、第一一一頁反面、第一一三頁反面、第一一四
    頁、第一一五頁、偵字第五二一五號偵查卷第九十五頁反面
    、第九十九頁反面、第一二一頁反面、第一五五頁反面），
    合計亦已逾五千包；再證人蔡秀琴於本院更三審審理時亦證
    稱：至八十二年七月止，負責運送本件肥料的司機有三位，
    是林登湖、黃慶文、葉義德（見本院更三卷第一０三頁），
    證人林登湖於本院更四審審理時，亦證稱：伊於八十二年七
    月份為乙○○載送三千七百包肥料至鹿草，證人葉義德亦陳
    稱：伊曾載運五百多包肥料，是一位小姐帶去鹿草卸貨，證
    人黃慶文並證述：伊於八十二年間從台中載運到鹿草，共載
  　三車共計一千一百四十包肥料各等語（見本院更四卷(二)第三
    十四頁、第五十至五十二頁），合計上開司機所載保青牌有
    機肥料數量共有五千三百四十包。而嘉義縣政府本件補助款
    為二十九萬元，業如前述，以鹿草鄉公所所擬補助農民計畫
    辦法，農民採購有機肥料每包補助六十元，換算結果鄉公所
    補助農民購買肥料之包數，應為四千八百三十四包，則乙○
    ○交付予購買保青牌有機肥料農戶之肥料數量，顯已超過本
    件乙○○以台茂公司名義與嘉義縣鹿草鄉公所簽訂之合約數
    量，而得依「八十二年度農業生產環境推行有機農業實施計
    劃」向嘉義縣政府申領五千包數量之補助款。是被告甲○○
    自無為被告乙○○圖得不法之利益，既無不法利益，即不該
    當現行貪污治罪條例第六條第一項第四款之圖利罪責。被告
    甲○○固曾於八十二年十一月十一日，以電話通知雷瑞典之
    妻稱：「你聯絡有蓋章的（農民），明晨來服務處公所後，
    律師要來，大家先講一下，先了解一下，如此才會合齊。」
    云云，有雷瑞典住宅電話監聽內容附卷可按，惟尚不得憑此
    作為被告甲○○有圖利之不利證據。
五、公訴人指訴被告甲○○、乙○○偽造印領清冊認涉犯刑法第
    二百十六條、第二百十條行使偽造私文書部分。按刑法第二
    百十條偽造私文書罪，須以偽造他人名義之文書．足以生損
    害於公眾或他人，為其成立要件，且行為人主觀上須具有犯
    罪故意之責任條件（刑法第二百十一條、第二百十三條、第
    二百十四條偽造文書罪亦是）。
(一)鹿草鄉公所依據嘉義縣政府農業生產環境推行有機農業實施
    計畫，擬聲請補助，乃由該公所提出「鹿草鄉八十二年度辦
    理農業生產環境推行有機農業實施計畫」函送嘉義縣政府，
    申請撥款補助，預計由鄉公所以總經費為一百萬元統一採購
    政府許可廠牌之有機質肥料（其中三十萬元由嘉義縣政府補
    助，其餘七十萬元為申購農戶之配合款），該計畫並註明由
    鹿草鄉各村辦公室接受農戶申請登記再送鄉公所農業課彙集
    申請數量後，簽交總務單位統一採購，再發由各村分發與申
    請之農民等內容，經該縣政府函復同意補助二十九萬元，並
    指示由該所於計畫結束後，檢附印領清冊及統一收據送該府
    核撥上開補助款，該公所並於八十二年六月三十日以農字第
    四六二二號函請縣政府核撥補助款，並於同日以農字第四六
    八四號函檢附印領清冊送該縣政府核備等情，有鹿草鄉八十
    二年度農業生產環境推行有機農業實施計劃、嘉義縣政府八
    十二年度（八二）府農務字第五三三六號函、鹿草鄉八十二
    年六月九日農字第三七五五號函、八十二年六月三十日農字
    第四六二二號、農字第四六八四號函等附卷可稽，足見本件
    補助案係嘉義縣政府為推廣有機質肥料之使用，而交由鄉公
    所代辦，以現金補助鹿草鄉農民購買有機肥料。因此，鄉公
    所是否應為補助款之發放，自應以該鄉鎮農民是否購買有機
    肥料，而核實發放補助款為準據。
(二)證人吳登昆於調查站調查中及原審審理時供稱：「．．該清
    冊製作完成後，係由甲○○交予我辦理，我曾提醒甲○○注
    意該清冊申請有機肥料不足五千包，甲○○即交由黃義興將
    不足包數予以補足」、「這些清冊是甲○○拿給我的」（見
    偵字第五二一五號偵查卷第一五九頁反面，一審卷(一)第九十
    一頁反面），被告乙○○亦供稱：「．．等名冊做好後，施
    國治拿來給我，我要把清冊拿給吳登昆，結果吳登昆不在，
    我將清冊交給我弟弟即甲○○，請他轉交吳登昆」（見偵字
    第五二一五號偵查卷第六十七頁），是上開印領清冊確實由
    被告乙○○轉由被告甲○○送交該公所農業課承辦人員吳登
    昆無誤。然被告乙○○於偵查中供稱：「．．我即找鄉長蔡
    遜章洽談是否能由我承包，經蔡鄉長允諾由我承包，我便至
    嘉義縣政府農業課．．取得空白之『計劃補助有機質肥料印
    領清冊』，再轉交給施國治去自行覓得欲購買有機肥料農民
    ，將相關資料登載於印領清冊，其中補助及配合數量及領取
    補助金額二欄內容係由我本人依補助款金額及農戶耕地面積
    核算．．」（見偵字第五二一五號偵查卷第五十二、五十三
    頁），核與施國治供稱：「乙○○．．將一些空白的印領清
    冊交給我，由我將一些空白的印領清冊轉交給雷瑞典、柯朝
    宗．．我再彙整這些印領清冊交給乙○○核算補助金額的公
    斤數及金額．．」（見偵字五二一五號偵查卷第五十頁）；
    柯朝宗於調查站應訊時供稱：「．．（我）沒有使用有機肥
    料於自己的農田，但我曾向施國治購買有機肥料五十包供陳
    進福種植洋香瓜使用」、「去（八十二）年年中，施國治向
    我表示乙○○請其代為銷售有機肥料，有專款補助，比原價
    便宜一半以上，請我在豐稠村負責邀熟識之農民購買，並交
    給我一張空白計劃補助有機質肥料印領清冊，要我依據清冊
    表格填記購買者相關資料，之後我將本人及代為耕作者柯朝
    進、柯定山、柯劉清丹與叔叔柯龍在和熟識農民陳進福、黃
    庚申、陳按超等人私章加蓋於清冊內」、「但補助款及配合
    數量及領取補助金額二欄係他人填記，除了陳進福委託我向
    施國治購買五十包使用外，我和黃庚申、柯定山、柯朝進、
    柯劉清丹均未購買使用，陳按超、柯龍在二人，我並不清楚
    」（見偵字五二一五號偵查卷第三十五頁反面至第三十七頁
    ）；雷瑞典於偵查時供稱：「去（八十二年）年中，乙○○
    向我表示現在購買有機肥料，公所有補助，原售每包二百元
    ，補助六十元，僅售一百四十元，並要邀熟識農民購買，之
    後我就向認識農民施榮義、沈深昭、莊老志、沈仁德、楊仁
    德提及上述補助情事，渠等即表明要購買，我將欲購買肥料
    包數統計告知乙○○．．」、「該清冊內雷神助．．等人姓
    名、作物所在地、面積、身份證統一編號、住址均由我填寫
    ，至於蓋章除我及父親雷神助外，施榮義取出吳崢智、蘇起
    （由施榮義承租耕作）二人印章併同其本人交給我蓋章，餘
    沈深昭、莊老志、沈仁德、楊仁德皆由彼等將私章交給我用
    印，但是『補助及配合數量』及『領取補助金額』兩欄係他
    人填記．．」各等語相符。並參以林添丁所製做頂潭村部分
    ，係吳登昆於函送縣政府時，發現上揭肥料數量不足五千包
    ，乃再由被告乙○○囑林添丁填載姓名、土地地號面積後，
    再由被告乙○○填製補助及配合數量、領取補助金額後交與
    被告甲○○轉交吳登昆等情，業據被告乙○○、吳登昆於原
    審中供明，足見上開印領清冊中有關於農民申購數量及領取
    補助金額，係由被告乙○○依據農戶耕地面積換算而成外，
    其餘均由被告乙○○交由被告施國治、雷瑞典、柯朝宗等人
    依據有意願購買有機肥料之農民填載個人資料明細。準此，
    上開印領清冊實際製作者，為施國治、雷瑞典、柯朝宗三人
    。是被告乙○○所為僅係將施國治、雷瑞典、柯朝宗等人填
    製之印領清冊，依據登記農民施種農地面積合算補助及配合
    數量暨補助金額等明細，再作彙整之形式上記載而已，如該
    印領清冊登載購買有機肥料之農戶有所不實，內容有否涉及
    偽造，施國治、雷瑞典、柯朝宗等人最為清楚，即須究偽造
    之責者，亦係施國治、雷瑞典、柯朝宗等諸人。被告乙○○
    是否亦有偽造之責，則端視其主觀上是否有犯罪故意之責任
    條件。
(三)依嘉義縣政府農業局八十五年九月二十六日八五農務字第一
    四八五四號函覆說明：「鹿草鄉公所辦理『八十二年度農業
    生產環境推行有機農業實施計畫』，本府核定補助二九Ｏ、
    ＯＯＯ元，而其補助方式則依計畫內容執行，原則以三分之
    一補助的範圍內，不得超過補助標準」，即補助三分之一及
    不得超過補助標準之為補助款發放之原則，至於鄉公所採行
    何種補助方式，或為擴大推廣面積，增加受益農民，而降低
    各別補助，則屬鄉長之行政裁量權。是以證人即主管本件補
    助案之嘉義縣政府主計室主任黃恩惠於原審證稱：如農民申
    購肥料後，卻因購買意願不高而未賣出，可以將款項交還縣
    政府；該補助款仍可保留至下一期再賣；又上開補助款應於
    會計年度（即當年度七月一日前）領出來，否則補助款不能
    再領出等語（見一審卷(一)第八十九頁），可知申購農民原雖
    申報購買肥料，嗣後不願購買，仍可退回；此由證人蔡遜章
    於本院更四審證稱：「補助款是三十萬元，並未達到發標的
    金額，不用發包。農民只要拿出發票申請就可以。後來主計
    將農民配合款加上去，才辦理發包的。我問過六腳鄉公所、
    竹崎農會也沒有發包」等語（見本院更四卷(一)第一二三頁）
    ；復參以農民申購肥料後，尚須自行負擔價款，業如前述；
    因此，鄉公所是否應為補助款之發放，仍應以鄉鎮農民是否
    購買肥料核實發放補助款，而非以上開印領清冊為依據。是
    以，該鄉公所於八十二年六月三十日以附件檢附上開印領清
    冊函報嘉義縣政府，而被告乙○○嗣後方於同年七月三日將
    第一批肥料運至鄉公所由吳登昆驗收，可知鄉公所執行嘉義
    縣政府之補助款計畫為代辦性質，且嘉義縣政府核撥之補助
    款，若因農民實際購買肥料之包數未能完成申領標準，仍可
    將上開補助款退還該縣政府，則上開印領清冊僅為補助款發
    放之參考。雖印領清冊上列有農民柯定山、柯朝進、柯劉清
    丹、黃庚申並未購買肥料，為柯定山等四人於偵查中證述在
    卷，惟據施國治於本院更三審時供稱：「他們四人有找我說
    要買，我帶他們來登記，登記之後他們又嫌太貴不買，我就
    將他們的數量轉賣給我的村裡的農民．．」等語（見本院更
    三卷第一一九頁），並經證人蔡秀琴於本院更三審時證稱：
    「有些農民基於現實的考量，反悔不買了，我就將這些部分
    ，另外找其他想要購買的農戶來承受購買，都有全部轉賣出
    去，至於農戶的繳款，則不一定先繳款，絕大都是收到肥料
    之後才繳款，但是並沒有變更原來清冊的購買人以及數量」
    等語（見本院更三卷第一０四頁），係因原申購農民於申報
    購買後不願購買退回，施國治、雷瑞典、柯朝宗等人不得已
    ，始登記嗣後欲購買之農民名義，而未及於印領清冊更正而
    已，自難認該印領清冊所填載申購明細與嗣後農民購買數量
    微有不合，即認被告乙○○依據施國治、雷瑞典、柯朝宗等
    人製作所提出之印領清冊提出有何偽造文書之主觀犯罪責任
    條件。
(四)另須探討被告乙○○主觀犯罪責任條件者，乃被告乙○○是
    否有藉印領清冊填載農民登記數量與該鄉公所農民實際購買
    有機肥料包數之不同，而獲得不法利益之犯罪故意？此則應
    先行確認農民實際申購有機肥料之數量與被告乙○○所獲得
  　該鄉公所補助款是否相符論斷。據參以證人蔡土城、林安中
    、施圳祥、施福鵬、林雅崑、施鐵樹、施寶樹、張昆林、張
    陳木桂、林義雄、施振邦、林忠信、李天宗、林文正、施福
    全、施恭、林嘆、施金象、林自火、林龍燈、施水亮、施明
    證、張魁、林國軒、施福樹於偵查中所證稱：渠等分別向施
    國治購買肥料，總計數量有四千零八十六包（見他字第四三
    五號偵查卷第七十四至八十六、九十一、九十三、九十七、
    一Ｏ三、一Ｏ五、一Ｏ六頁、偵字第五二一五號偵查卷第九
    十五、九十七、九十九、一二一、一二三、一二五頁）；證
    人施榮義、施深昭、莊志光、沈仁德等人於偵查中證稱：渠
    等向雷瑞典購買肥料，總計數量有六百二十五包（見他字第
    四三五號偵查卷第一Ｏ八至一一一頁）；證人陳進福、陳按
    超、柯龍在等人於偵查中證稱：渠等向柯朝宗購買肥料，總
    計數量為四百一十包（見他字第四三五號偵查卷第一一三至
    一一五頁）等情以觀，上開印領清冊上列名農戶實際購買之
    數量至少有五千一百二十一包，又因部分農民並未出庭作證
    ，是以實際購買數量應多於前開數量。此外，證人林添丁、
    蔡崇寬於本院更二審調查時亦證稱：渠等向乙○○購買肥料
    分別有二百包、一百包之數量等語（見本院更二卷第七十四
    頁反面、第一一九頁），是以，加計上開原未登記於印領清
    冊上農戶購買肥料之數量則達五千三百二十一包。況證人蔡
    秀琴於本院更三審證稱：至八十二年七月止，負責運送肥料
    的司機有三位，是林登湖、黃慶文、葉義德三人先後送貨等
    語（見本院更三卷第一Ｏ三頁），互參以證人林登湖於本院
    更四審到庭證以：八十二年七月份載送三千七百包肥料等語
    （見本院更四卷(二)第三十四頁）；證人葉義德於本院更四審
    證稱：曾載運五百多包肥料，是一位小姐帶去鹿草卸貨等語
    （見本院更四卷(二)第五十頁）；證人黃慶文於本院證稱：八
    十二年間從台中載運到鹿草，共載三車共計一千一百四十包
    等語（見本院更四卷(二)第五十二頁），是以，合計上開司機
    所載數量亦有五千三百四十包，與上開證人於偵查時證述購
    買肥料數量相近，益徵鹿草鄉農民於上開補助計畫下之實際
    購買數量已逾五千包，顯已超過該鄉公所補助包數。參酌嘉
    義縣政府本件補助款為二十九萬元，以鹿草鄉公所所擬補助
    農民計畫辦法，農民採購有機　肥料每包補助六十元，換算
　　結果鄉公所補助農民購買肥料之包數，應為四千八百三十四
　  包，準此，該鄉農民事實上購買肥料之數量顯應逾上開計畫
    補助包數。是以被告乙○○於本院更三審供陳：實際載送肥
    料至鹿草鄉公所之數量約有六千至七千包，增加的包數每包
    政府補助款六十元由伊自行吸收等語（見本院更三卷第一二
    二、一二三頁），尚非無據。足徵鄉公所向嘉義縣政府申領
    二十九萬元之肥料補助款，確實以農民申購肥料每包補助六
    十元之方式，如數發放完畢，並無任何溢領或扣剋補助款，
    被告乙○○於接受施國治、雷瑞典、柯朝宗等人提出印領清
    冊時，主觀上則無偽造文書責任條件之犯罪故意可言。被告
    甲○○自無法繩之偽造文書罪責。
(五)綜上事證以觀，上開印領清冊所填載農民申購明細與嗣後購
    買數量微有不合，係因原申購農民於申報購買後不願購買退
    回之故，被告乙○○確實以農民申購肥料每包補助六十元之
　　方式，如數發放完畢，並無任何溢領或扣剋補助款，尚難認
  　被告甲○○、被告乙○○有公訴人指訴之偽造文書（偽造私
    文書或偽造公文書或使公務員登載不實文書）犯行。
六、公訴人指訴被告乙○○未交足五千包肥料於農民，亦未將超
    出款項退回，涉犯詐欺犯行部分。按詐欺取財罪，係以詐術
    使人陷於錯誤而交付財物為構成要件。查被告乙○○所交付
    之包數既已超過合約總數，詳如前述，顯示被告乙○○並未
　　施用詐術使人陷於錯誤而交付財物，自與詐欺取財罪之構成
  　要件不符，則被告乙○○自亦無詐欺犯行可言。
七、公訴人另指訴：被告乙○○盜用台茂公司及其負責人柯枝連
    、大農公司及其負責人陳廖枝之公司章、私章，偽刻百縣公
    司及其負責人李慶昆之公司章、私章，蓋於招標資格審查表
    、購置定製變賣財物投標人印模單、切結書、比價單、標單
    封、投標信封上，提出於鹿草鄉公所以完成形式上之比價程
    序，使鄉公所職員邱芳志登載於職務上所掌之比價紀錄表上
    ，並由台茂公司各以五十萬元得標，乙○○以台茂公司保證
    人名義，負責供應台茂公司得標之全數保青牌肥料，並於八
    十二年六月三十日盜用台茂公司之公司章及其負責人柯枝連
    之印章蓋於台茂公司與鹿草鄉公所訂立之上開採購案合約書
    上，偽造該合約書，提出於鹿草鄉公所，認涉犯刑法第二百
    十六條、第二百十條行使偽造私文書部分。證人即台茂公司
    實際負責人陳德旺於偵查中固證稱：因乙○○係台茂公司經
    銷商及銷售保青牌肥料，為方便乙○○向銷貨對象領取貨款
    ，故有授權乙○○刻用台茂公司及柯枝連等二個印章，及有
    刻大農公司章及負責人之印章供被告乙○○使用，但僅是授
    權乙○○用於領取貨款而已未同意乙○○以台茂名義投標云
    云，惟若未授權被告乙○○以該等公司名義製作投標書參與
    投標完成買賣，則何來有貨款可收取之情事？而被告乙○○
    又如何能取得台茂、大農、百縣三家公司之營業執照影本？
    是證人陳德旺於偵查中之上開證述，顯屬避重就輕之說詞，
    由此亦可因之認定證人陳德旺確實事先曾概括授權被告乙○
    ○使用該公司及負責人之印章，況由證人陳德旺於原審中已
    明確證述：「我與乙○○有十年生意往來，我本來在土城作
    百縣公司，在林口改組為大農公司，而於三、四年前在台中
    改為台茂公司．．百縣公司我們是推選李慶琨為負責人．．
    乙○○投標本件肥料買賣有向我講過．．是為方便起見不要
    拿來拿去，我是信任他所以印章交給他．．他有說要有三家
    公司名義（去標），我剛好有三家，所以就拿給乙○○去標
    ．．」云云（見一審卷(一)第一二九頁正反面），嗣於本院更
    四審調查時復證稱：「為了方便農會、公所招標、銷售上的
    使用，我授權乙○○刻我的印章。」（見本院更四卷(一)第一
    二０頁）等語，則被告乙○○顯經證人陳德旺授權使用該等
    公司之印章，被告乙○○辯稱：其有經授權使用該等公司之
    印章乙節，應屬事實可堪採信。至證人即百縣公司之負責人
    李慶琨於偵查中固稱：並無投標單上之印章，該印章顯係偽
    刻云云，然證人陳德旺於本院更四審調查時證以：「（大農
    公司你也委託乙○○辦理？）是的。百縣公司也是我的。負
    責人是李慶琨」、「（台茂公司與鹿草鄉公所的採購合約書
    ）我同意乙○○作的．．他是嘉義地區的經銷商。」、「（
    招標資格審查表、購置定製變賣財物投標人印模單、切結書
    、比價單、標單封、投標信封、營業執照影本也要一併提出
    給鹿草鄉公所？）是的。這些我都授權乙○○處理。」（見
    本院更四卷(一)第一二０至一二二頁）等語，足證上開台茂公
    司等三家公司實際負責人陳德旺確已授權被告乙○○參與本
    件鹿草鄉公所農藥發包之比價程序，是被告乙○○辯稱：「
    我是台茂公司嘉義經銷商，我要承包業務時公司一定要給我
    這些資料，這些都是陳德旺交給我的，不是我偽造的，陳德
    旺授權給我的。台茂部分是他交給我的，其他是他授權給我
    的。三家公司都是陳德旺的。」乙節，堪以採信，自難認被
    告乙○○有偽造招標資格審查表、單價分析表、比價單、切
    結書、合約書等偽造私文書及行使之犯行。
八、綜上各情，本件被告甲○○、被告乙○○並無共同偽造文書
    （包括偽造公文書、私文書、不實登載文書）之行為，且被
    告甲○○既無圖利被告乙○○之意圖，又無圖利被告乙○○
    之結果，復查無其他積極證據足資證明被告甲○○、乙○○
    有何偽造文書並持以行使及甲○○圖利犯行，其等犯罪不能
    證明。
九、原審未予詳加審查，而遽為被告甲○○、乙○○等論罪科刑
    ，洵有違誤。被告甲○○、乙○○上訴意旨，否認犯罪，指
    摘原判決不當，為有理由。自應由本院將原判決關於被告甲
    ○○、乙○○部分予以撤銷改判，為被告等無罪判決之諭知
    。
據上論斷，應依刑事訴訟法第三百六十九條第一項前段、第三百
六十四條、第三百零一條第一項，判決如主文。
本案經檢察官江守權到庭執行職務。
中　　華　　民　　國　　94　　年　　10　　月　　12　　日
            刑事第一庭審判長法官　黃　崑　宗
                            法官　吳　森　豐
                            法官　蔡　長　林
以上正本證明與原本無異。
檢察官如不服本判決，應於收受本判決後十日內向本院提出上訴
書。其未敘述上訴理由者並得於提起上訴後十日內向本院補提理
由書。
　　　　　　　　　　　　　書記官　李　培　薇
中　　華　　民　　國　　94　　年　　10　　月　　13　　日
